臺灣高等法院刑事判決
109年度上易字第1675號
上  訴  人  
即  被  告  汪偉琳


上列上訴人即被告因竊盜案件，不服臺灣臺北地方法院108年度
易字第1116號，中華民國109年7月9日第一審判決（起訴案號：
臺灣臺北地方檢察署108年度偵字第15118號），提起上訴，本院
判決如下：
    主  文
上訴駁回。
甲○○緩刑貳年。
    犯罪事實
一、甲○○意圖為自己不法所有，基於竊盜之犯意，於民國108年5
    月8日中午12時24分許間（原審誤依現場監視器畫面所示之
    時間，而載為12時27分，應予更正），在位於臺北市○○區○○
    路0段000巷00弄00號「全家便利商店－國泰門市」（下稱全
    家便利商店）內之雜誌區，挑選商業週刊超值套書(下稱商
    業週刊)和MINA時尚雜誌(下稱MINA雜誌)各1本，先行置入其
    隨身攜帶之皮包後，旋前往櫃檯結帳，惟僅自其皮包中取出
    上開MINA雜誌結帳，而該本商業週刊未經結帳即由甲○○攜離
    上開便利商店，而徒手竊盜得手。嗣店員張維琴發覺有異，
    告知店長乙○○檢視監視器畫面並盤點後，而查悉上情。
二、案經乙○○訴由臺北市政府警察局大安分局報告臺灣臺北地方
    檢察署檢察官偵查起訴。
    理  由
一、證據能力部分：
　　本判決以下援引之審判外供述證據以及書證，本案當事人均
    未爭執其證據能力（本院卷第50至52頁），而該等證據經本
    院審酌並無違法取得之情況，認為適宜做為證據，自應有證
    據能力。
二、認定犯罪事實之證據及理由：
    訊據被告固坦承於上揭時、地將所挑選商業週刊和MINA雜誌
    各1本，先行置入隨身攜帶之皮包後，而僅將上開MINA雜誌
    自其皮包內取出結帳，而商業週刊未經結帳即攜離之事實；
    惟堅詞否認犯行，辯稱：我因打扶養費官司，而與前夫對簿
    公堂，前夫竟於108年1月驟逝，求償無門、身心俱疲，想重
    新調整心情而於108年4月8日進行上下眼瞼整形手術，並於
    同年5月8日回診，因手術後有一隻眼睛的效果不甚理想，心
    情不佳而心不在焉，又沒有配戴眼鏡，疏忽忘記結帳，我並
    無竊取該本商業週刊的故意，我經濟情況良好，並無竊取該
    書之必要；此外，若我有竊取該商業週刊之意，又何必繳納
    停車費，留下證據供警方追查等語。經查：
(一)被告於上揭時、地將所挑選商業週刊和MINA雜誌各1本，先
    行置入隨身攜帶之皮包後，僅將上開MINA雜誌自其皮包內取
    出結帳，該本商業週刊未經結帳即攜離之事實，業據被告於
    警詢、偵查及原審審理中均供承明確（108年度偵字第15118
    號卷，下稱偵卷，第7至8、48頁；原審審易卷第41頁；原審
    卷二第22至23、56、60頁），核與告訴人乙○○之指述（偵卷
    第11至13、55至56頁）及證人張維琴之證詞（偵卷第113至1
    14頁）大致相符，且有現場監視器畫面翻拍照片、全家便利
    商店股份有限公司商品庫存數差異表在卷可憑（偵卷第15、
    117頁），堪信為真實。
(二)次查：
 1、依原審勘驗全家便利商店監視器錄影畫面，結果如下
  ⑴被告於監視器影像時間(以下同)12時25分11秒（影像時間與
    正常時間誤差約3分鐘，正常時間應為12：22：11許，以下
    論述均依監視器畫面所示時間為據），進入全家便利商店，
    進入後先持停車繳費單至櫃檯繳費（原審卷二第53頁，監視
    器影像截圖見同卷第65至72頁）。
  ⑵被告繳納停車費後，前往雜誌架前，於12時25分39秒時，先
    彎身拿起雜誌架下方的一本雜誌（第一本雜誌），於12時25
    分48秒瀏覽封面正反面（白底封皮紅色圖樣、黃底封皮紅色
    圖樣，第一本雜誌即商業週刊），於12時26分25秒時，再度
    彎身拿起雜誌架下方另外一本雜誌（第二本雜誌），尚未觀
    看即放回去。被告稍微退後，手裡拿著商業週刊，看向雜誌
    架，再向前拿起雜誌架上方的一本雜誌瀏覽封面（第三本雜
    誌），再放回雜誌架。於12時27分00秒，抽起雜誌架上方的
    一本白色封面雜誌（第四本雜誌），略為瀏覽瀏覽封面後放
    回去。被告略移動後，再觀看雜誌架，於12時27分19秒，再
    抽出雜誌架上方的一本白色封面雜誌（第五本雜誌，即MINA
    雜誌），放在手上瀏覽商業週刊及MINA雜誌的封面，於12時
    27分35秒時，打開側背黑色皮包，皮包內並無其他雜誌，把
    兩本雜誌放入包包中，隨即從走道二往櫃檯方向移動，移動
    過程中復將MINA雜誌拿在手中離開畫面(原審卷二第54頁，
    監視器影像截圖見同卷第79至95頁)。
  ⑶被告於12時27分38秒，被告自走道二往櫃檯方向移動，移動
    過程中手放在黑色包包邊緣，於12時27分39秒低頭檢視包包
    內，並於12時27分40秒自包包中抽取MINA雜誌及長夾放在手
    中離開畫面（原審卷二第55頁，監視器影像截圖見同卷第11
    0至113頁）。
  ⑷末於12時27分43秒至櫃檯，被告將該本MINA雜誌交店員結帳
    ，結帳後於12時28分15秒離開全家便利商店(原審卷二第53
    頁，監視器影像截圖見同卷第73至78頁)。
 2、依上開勘驗結果所示，茲為下列判斷：
　⑴被告於案發時地之神情舉止均與常人無異，其間有翻閱檢視
    雜誌之動作，此據被告於本院審理時自承：我是因為想提升
    女兒穿衣的品味而選購MINA雜誌，至於商業周刊是因為平日
    與兒子會就特別的商業案例話題彼此聊天討論而購買等語(
    本院卷第55頁)，足認被告所選購本案2本雜誌之舉措，乃依
    個人喜好、需求及平日習慣並投注選擇判斷之消費行為，實
    難想像得以在心神恍惚、判斷失序之身心狀態下完成，可徵
    被告於案發當時並無意識不清、心神恍惚之情事。
　⑵衡諸，一般民眾購物時，多半會將所欲購買而尚未結帳之商
    品拿在手上或置於推車或購物籃內等眾人皆可觀見之處，鮮
    有放入口袋中或隨身攜帶之袋子、皮包內等隱密處，以免啟
    人疑竇，遭他人誤有竊盜之嫌。另本案據被告於警詢自承：
    「(問：是否為去年(107)9月份開始，曾經出現過脫序的行
    為？)沒有，我好幾年前，曾經到過超商買過雜誌，但忘記
    付錢，後來有進入到司法程序，地檢署裁定緩起訴。」、「
    (問：你最近是否曾拿過商品而忘記付錢過？)我不知道，我
    之前有去超商繳水電費等費用，但忘記結了買雜誌的錢而把
    雜誌帶走而已，就是前面說的緩起訴的那件」(偵卷7頁)，
    是被告既自承曾有類似之事件發生，甚至歷經偵查程序，自
    應審慎自持，避免再犯。佐以本案被告於12時25分48秒起即
    自雜誌架拿取商業週刊，左右端詳(原審卷二第81至85頁)並
    持之在手；被告於12時27分23秒直至12時27分35秒亦再次端
    詳該本商業週刊及MINA雜誌之封面，亦有監視器影像截圖附
    卷可憑(原審卷二第91、92頁)，於12時27分35秒將該二本雜
    誌放入皮包內(原審卷二第93頁)，被告於5秒後即12時27分4
    0秒即自皮包內將該二本雜誌中之MINA雜誌取出結帳(原審卷
    二第112頁)，前後相距不過5秒，在如此短暫之時間間隔，
    實難認被告有忘卻失憶其於5秒前有將商業週刊放入其皮包
    之可能；此外，被告的皮包除在現場揀選之2本雜誌外，其
    內並無其他之書籍，此據被告於本院當庭供承無訛(本院卷
    第54頁)，且被告自皮包內取出MINA雜誌時，係於12時27分3
    9秒先低頭檢視其皮包，並有監視器影像截圖附卷可佐(原審
    卷二第111、112頁)，亦據被告其皮包內既無其他足以使其
    誤認之書籍，二本雜誌之大小亦差不多，係一同放入，應不
    致有混淆誤認；惟被告既知其挑選二本雜誌，卻僅拿出其中
    MINA雜誌結帳，而未併同將同大小之商業週刊取出結帳，徒
    生可議之處。
  ⑶此外，縱若被告於購物當下因疏忽漏未結帳，理應於整理或
    檢閱購物時體察此情，並立即返回商店補足餘款，以杜爭議
    ，除非被告絲毫不知有此情，惟據被告於警詢自承：「我沒
    有竊取的意思，我有可能去該門市買咖啡或繳費，順便看到
    雜誌有可能忘記付雜誌的錢，但是我108年5月8日當天如果
    有去，我願意還店家錢，反正我沒有偷的意思」等語(偵卷
    第7頁)，被告於警詢時先行陳述昔日相似際遇，且坦言「有
    可能」於本案發生之際購買雜誌，且「有可能」未付雜誌款
    項等情，再據被告所陳「沒有什麼好解釋的，反正就是跟之
    前發生的事情一樣，我就是拿雜誌忘記付錢，沒有必要偷店
    家的東西」等語(偵卷第7頁)；足稽被告已認知就所購之商
    業周刊，有未予結帳之事實，佐以被告就本案尋常之交易得
    為上開陳詞，已徵被告就前後始末實有相當之理解記憶，而
    非如其所辯於案發當時有因心神恍惚致「不知」有物品漏未
    結帳之事實，是依前開勘驗結果，堪認被告當時神智清楚，
    對外界事理之判斷能力應與一般人無異，諒無如其所稱有因
    心情不佳、情緒低落，精神無法集中、記憶不好而造成忘記
    結帳之可能，足見被告主觀上確有竊盜之犯意，其上述所辯
    因疏忽沒有結帳云云，顯係事後辯解之詞，難謂可採。
(三)被告下列辯詞不可採之理由：　　
 1、被告固屢屢辯稱其於案發時因心情不佳，意識不清，判斷能
    力顯有減弱，且因虎口疼痛始有無法將雜誌持拿在手，而須
    放在包包內等節，並提出國泰醫院109年9月17日之診斷證明
    書1紙(本院卷65頁)資為佐憑。惟查：被告除依上開勘驗現
    場錄影畫面所示，難認其有意識不清或判斷能力明顯減弱之
    情事，已詳述如前；更況，被告對其何以未將商業周刊取出
    結帳一情，猶得以就當時細微之肢體動作及生理感受辯稱：
    當時因虎口痠、疼，故將該二本雜誌放入其隨身皮包中，為
    的是要空出手來拿錢包付錢等描述，依其陳述之篤定及細膩
    應可合理推論被告對於案發當時之身心感受，絕非其所稱之
    意識不清、判斷不明之混沌狀態。更況，從監視器影像可知
    ，被告於案發當時，時不時地將將該本商業週刊環抱胸前、
    挾在腋下，或放在手臂上等肢體動作(原審卷二第84、85、8
    7頁)，並非單以虎口之力拿取，故被告上開辯詞已非無疑；
    且該二本雜誌體積相若，重量非巨，可輕易單手持取，倘被
    告欲從皮包中取出長夾結帳，自可逕以單手拿著該二本雜誌
    後，以另一手拿取長夾，或先將之置於貨架上，空出手來拿
    長夾；甚或委請便利商店店員協助取出或放置雜誌，均可順
    利完成結帳動作，而不至衍生本案，況被告自將該二本雜誌
    置入皮包後，亦非同時取出長夾，足見被告上開辯詞均僅是
    自辯之詞，並不足採。
 2、至被告辯稱因108年5月8日手術後之回診有一隻眼睛的效果
    不甚理想，心情不佳而有心不在焉，且因未配戴眼鏡，視力
    不佳，而忘記結帳，對其未經結帳取走商業週刊之行為完全
    沒有認識等語。
　⑴被告進入便利商店，首先完成繳付停車費之動作，隨後在短
    暫期間，前後至少觀覽5本雜誌後，始由其中揀選所欲購買
    之商業周刊及MINA雜誌，另據被告於本院時自承其係依需求
    目的而選擇MINA雜誌及商業周刊為購買標的，且事實上被告
    所持往結帳櫃檯之雜誌確實符合其購物之需求，並非陷於盲
    目購物、不知所以之狀態，則本案實難認被告有其所稱因未
    配戴眼鏡、心不在焉而影響其視力、判斷能力等情事。再者
    ，被告於選定待購物品後，即前往結帳櫃檯，續而完成部分
    商品之結帳行為，觀照被告之前後整體行止，順遂如常，並
    無悖情特異之處，縱如被告所言其有情緒不佳之心理狀態，
    因未彰顯於外，實難為旁人覺察或事後探知，自難據以為被
    告辯稱其確有因心情不佳、心不在焉而影響其知覺理會及判
    斷能力之情事。
　⑵又被告固確有於案發當日至國泰醫院就診之事實，有衛生福
    利部中央健康保險署108年12月4日健保北字第1081073822號
    函及所附門診就醫申報資料、國泰醫療財團法人國泰綜合醫
    院108年12月23日（108)管歷字第2196號函附卷可佐(原審卷
    一第25至29頁，原審卷二第11頁)；另證人即為被告開刀及
    回診追蹤之醫師蒲啟明於原審審理中固證述：被告當時就診
    時，因為要減肥，且因家庭及丈夫的因素，所以心理狀況不
    是很穩定等語(原審卷二第50、51頁)，惟亦稱：我沒有辦法
    確實回答被告有無精神不集中之狀況等語(同上卷第51頁)，
    堪認被告於案發時之心理狀態確實因其遭遇有波動不穩之情
    形，應非子虛。然被告於案發之際之心情不佳，並未影響其
    繳納停車費、選購所欲觀覽閱讀之雜誌等消費購物行為，堪
    認其辨識、控制與判斷能力並未因其心情低落而受到影響，
    被告所稱其因前夫於108年1月間驟逝而深受打擊，其情固令
    人堪憫，惟實核與本案犯行無涉，尚難以此即認被告對其未
    經結帳取走商業週刊之竊盜犯行已欠缺認識，亦難作為有利
    於被告之判斷，是其因心情不佳忘記結帳之辯詞，自無從憑
    採。
 3、被告又辯稱以其經濟情況，並無竊取該本商業週刊之必要等
    語；惟竊盜之原因諸端，資力之高低本就非竊盜案件判斷有
    無罪之判準，遑論經濟狀況良好之財產犯罪，實所在多有，
    是被告上開辯詞，亦無從對其為有利之認定。至被告另稱如
    其欲竊盜，何須繳納停車費讓人得以追蹤及將MINA雜誌取出
    結帳等語；惟被告上開繳納停車費係在著手於本案竊盜犯行
    前為之，原就與本案被告竊盜犯行無涉；本案據被告係從皮
    包內取出MINA雜誌結帳，正是以一連續動作，順利結帳，卻
    獨遺商業周刊放在其皮包內未經結帳，本案既難認被告有因
    心情低落而影響其知覺理會及判斷作用，亦無被告所稱未配
    戴眼鏡而影響其視力，針對被告在自選擇商業周刊雜誌至其
    前往櫃檯結帳之短短12時25分48秒起至12時27分43秒之2分
    鐘左右之短暫購物行為，實難認被告有依需求而選擇購買商
    業周刊卻又忘記結帳之可能，縱然被告在行竊之前繳納停車
    費之作法，實難以據為有利被告之認定，被告就此為辯，不
    足憑採。至被告事後償還告訴人新臺幣(下同)200元而成立
    和解之舉，乃事後彌補行為，與案發當時被告之主客觀構成
    要件之成立無關，僅得作為量刑之考量因素，實非解免其竊
    盜罪責之事由，併為敘明。
(四)綜上，被告明知該本商業週刊未經結帳而置入其皮包內攜出
    全家便利商店之行為，具備竊盜犯意，實堪認定。至被告聲
    請傳喚鄰居盧昌明、律師鄭文玲、長子江瑞誠，欲證明平日
    素行良好一情，因上開人等於案發之際並未在場，對於事件
    始末難以查悉，無涉於本案事實之認定，核無傳喚之必要；
    另被告聲請傳喚告訴人乙○○，惟因本案就被告犯行之判斷，
    主要係依現場監視器所錄影像為據，告訴人乙○○縱係提出本
    案告訴之人，其就本案之認知亦係憑現場監視器攝錄之影像
    為斷，此據告訴人乙○○警詢筆錄所述可參(偵卷第12頁背面)
    ，而本案現場監視器光碟業經原審當庭勘驗，並製成勘驗筆
    錄在卷佐憑，實無庸再行傳訊告訴人乙○○之必要。是被告本
    案犯行事證明確，應依法論科。
三、論罪：
(一)新舊法比較：
　　按行為後法律有變更者，適用行為時之法律。但行為後之法
    律有利於行為人者，適用最有利於行為人之法律，刑法第2
    條第1項定有明文。查被告行為後，刑法第320條第1項業於1
    08年5月29日修正公布，並自108年5月31日起生效施行，修
    正前刑法第320條第1項原規定之刑度為：「處5年以下有期
    徒刑、拘役或500元以下罰金」，修正後刑法第320條第1項
    就罰金刑度部分則提高其金額為50萬元以下，經比較新舊法
    ，修正後第320條第1項所規定刑度較修正前之規定為高，顯
    未有利於被告，自應依刑法第2條第1項前段規定，適用行為
    時法即修正前刑法第320條第1項之規定。
(二)核被告所為，係犯修正前刑法第320條第1項竊盜罪。
四、維持原判決、駁回被告上訴之理由：
(一)原審以被告竊盜犯行，罪證明確，依刑法第2條第1項、修正
    前刑法第320條第1項、刑法第41條第1項前段、刑法施行法
    第1條之1第1項等規定，爰以行為人之責任為基礎，審酌被
    告明知該本商業週刊並未結帳，卻將之放入皮包內，而僅取
    出MINA雜誌結帳以為掩飾，而竊取得手，顯未尊重他人之財
    產法益，所為自有不該；復衡酌該本商業週刊價值雖僅99元
    ，且被告與告訴人乙○○已成調解，並已賠償告訴人乙○○200
    元，告訴人乙○○並願原諒被告，有調解筆錄及原審108年10
    月15日準備程序筆錄在卷可參(原審審易卷第40、45頁)，故
    被告之竊盜犯行對告訴人乙○○之損害實甚輕微，其犯罪手法
    對社會所造成之危害，對於人民安全感所產生之影響亦甚輕
    微；且被告並無前科，有本院被告前案紀錄表在卷足憑，素
    行尚稱良好；然考量被告犯後未能坦承犯行，尚認賠錢即能
    解免其刑事責任，未能正視其所為之不法，並心生悔悟，其
    犯後態度難稱良好，而應作為量刑之考量；再兼衡被告自陳
    大學畢業之智識程度、婚前曾擔任公司秘書、成衣業務等工
    作，離婚後以收房租維持家計，每月可收房租約5、6萬元，
    長子已成年並有工作，每月會給其8至13萬元之孝親費，現
    與三名子女同住之優渥家庭經濟狀況等一切情狀，量處拘役
    20日，並諭知易科罰金之折算標準。沒收部分以被告竊取之
    該本商業週刊，為其本案犯罪所得，雖並未實際發還告訴人
    乙○○，但因被告與告訴人乙○○已成立調解並賠償告訴人乙○○
    200元，賠償金額顯已超過該本商業週刊之價值，若再予宣
    告沒收或追徵其價額，將有過苛之虞，是爰依刑法第38條之
    2第2項規定，不予宣告沒收及追徵之，核其認事用法並無違
    誤，量刑亦屬妥適，均應予維持。
(二)被告上訴以其無竊盜之意圖，原審依監視錄影畫面所為之論
    斷與被告案發當天實際心理及生理狀況不符云云，然被告之
    犯行有何事證可佐，及其辯解何以不可採信，業經本院一一
    認定說明如前，是被告之上訴難認有理由，應予駁回。
五、緩刑之宣告：被告前未曾因故意犯罪受有期徒刑以上刑之宣
     告，此有本院被告前案紀錄表附卷可稽（本院卷第23至26
    頁），其因一時短於思慮犯罪，致罹刑典，雖犯罪未能坦然
    面對，惟參諸被告無任何刑案紀錄，素行良好，此次竊盜手
    法平和，所竊得之物品價值甚微，其所稱與前夫長期之扶養
    費訴訟，業提出臺灣臺北地方法院家事法庭106年度家親聲
    字第376號裁定為佐(偵卷第89至97頁)，堪認被告自88年7月
    起即獨自撫育3名未成年子女自幼及長，各有所成，操持勞
    苦，處境令人憐憫，事後復與告訴人乙○○達成和解，賠償告
    訴人200元，有調解筆錄及原審108年10月15日準備程序筆錄
    可憑(原審審易卷第40、45頁)，是本院審酌上情，認被告經
    此偵審程序之教訓，當足生警惕，前揭所宣告之刑，以暫不
    執行為適當，爰依刑法第74條第1項第1款規定，宣告緩刑2
    年，以勵自新。
據上論斷，應依刑事訴訟法第368條，刑法第74條第1項第1款，
判決如主文。
本案經檢察官李尚宇提起公訴，檢察官鄭堤升到庭執行職務。
中　　華　　民　　國　　109 　年　　9 　　月　　30　　日
                  刑事第三庭    審判長法　官  張惠立
                                      法　官  張江澤
                                      法　官  劉兆菊
以上正本證明與原本無異。
不得上訴。
                                      書記官  陳佳微
中　　華　　民　　國　　109 　年　　9 　　月　　30　　日
附錄：本案論罪科刑法條全文
修正前中華民國刑法第320條
意圖為自己或第三人不法之所有，而竊取他人之動產者，為竊盜
罪，處五年以下有期徒刑、拘役或五百元以下罰金。
意圖為自己或第三人不法之利益，而竊佔他人之不動產者，依前
項之規定處斷。
前二項之未遂犯罰之。